臺灣高等法院花蓮分院刑事判決
111年度交上訴字第1號
上  訴  人  
即  被  告  黃政嘉



選任辯護人  羅文昱律師
上列上訴人因過失致死案件，不服臺灣臺東地方法院110年度交
訴字第13號中華民國110年11月26日第一審判決（起訴案號：臺
灣臺東地方檢察署110年度調偵字第155號），提起上訴，本院判
決如下：
    主  文
上訴駁回。
黃政嘉緩刑3年，緩刑期間付保護管束，並應於本判決確定之翌
  日起2年內，向受理執行之地方檢察署執行檢察官指定之政府
  機關、政府機構、行政法人、社區或其他符合公益目的之機構
  或團體，提供150小時之義務勞務。
　　犯罪事實
一、黃政嘉於民國109年10月8日下午4時57分駕駛車牌號碼000-0
    000號自用小客車，(下稱肇事車輛)，沿○○縣○○市○○路0段外
    側車道由西往東方向行駛，行經同路段000號(○○國小)前，
    本應注意行經行車管制號誌路口，應依號誌指示行駛，且不
    得超速，而依當時天候晴、日間自然光線、柏油路面、乾燥
    無缺陷、無障礙物、視距良好等客觀情狀，並無不能注意之
    情事，竟疏未注意及此，貿然超速且未依號誌指示闖越紅燈
    號誌，適陳志魁騎乘車牌號碼000-000號普通重型機車，自○
    ○國小路面邊緣由北往南方向欲橫越○○路0段行駛至該處，雙
    方閃避不及而發生碰撞，致陳志魁人車倒地，受有嚴重頭部
    外傷、顱內出血等傷害，經送往台灣基督長老教會馬偕醫療
    財團法人台東馬偕紀念醫院（下稱台東馬偕醫院）急救，仍
    於109年10月9日下午3時20分許，因顱內出血而死亡。黃政
    嘉肇事後停留在現場，於有偵查犯罪權限之公務員發覺其上
    開犯行前，即向前往現場處理之員警表明其為肇事人而自首
    犯罪，再於其後本案偵查、審理程序中到庭接受裁判。
二、案經陳怡芬告訴暨臺灣臺東地方檢察署(下稱臺東地檢署)檢
    察官相驗後簽分偵查起訴。
    理  由
壹、證據能力取捨之意見
    本判決以下所引用之被告以外之人於審判外作成之供述證據
    ，公訴檢察官、被告及辯護人知有刑事訴訟法第159條第1項
    不得為證據之情形，然均同意有證據能力(本院卷第96頁)；
    本院審酌上開證據資料製作時之情況，尚無違法不當及證明
    力明顯過低之瑕疵，亦認為以之作為證據應屬適當，依刑事
    訴訟法第159條之5第1項規定，咸認具有證據能力。其餘所
    依憑判斷之非供述證據，本院亦查無有何違反法定程序取得
    之情形，且各該證據均經本院於審判期日依法進行證據之調
    查、辯論，被告於訴訟上之防禦權，已受保障，故該等證據
    資料均有證據能力。
貳、認定犯罪事實所憑證據及理由
一、前揭犯罪事實，業據被告迭於偵審中坦承不諱，核與證人即
    告訴人陳怡芬於偵查時證述其父親即被害人陳志魁因本件車
    禍送醫不治死亡乙節亦屬相符（臺東地檢署109年度相字第2
    33號卷《下稱相卷》第77頁至第83頁)，且有臺東縣警察局交
    通警察隊道路交通事故調查表㈠、㈡、道路交通事故現場圖、
    道路交通事故肇事人自首情形紀錄表、現場照片、道路交通
    事故當事人酒精測定紀錄表(被告及陳志魁)、證號查詢駕駛
    人資料、雙方車輛詳細資料報表、臺東地檢署相驗屍體證明
    書、檢驗報告書、相驗照片、路口監視紀錄及肇事車輛行車
    紀錄檔光碟、交通部公路總局臺北區監理所110年3月3日北
    監花東鑑字第1100000983號函附之鑑定意見書(下稱本案鑑
    定報告)、臺東縣警察局臺東分局(下稱臺東分局)111年2月8
    日信警交字第1110002744號函附之職務報告、本院勘驗筆錄
    、路口監視錄影與肇事車輛行車紀錄畫面翻拍照片等件在卷
    可稽（相卷第25頁至第49頁、第59頁至第65頁，臺東地檢署
    110年度偵字第152號卷《下稱偵卷》第11頁至第15頁，本院卷
    第97頁至第98頁、第103頁至第107頁)，足認被告前揭自白
    核與事實相符，應可採信。
二、按駕駛人駕駛汽車應注意車前狀況，並隨時採取必要之安全
    措施，且行車速度應依速限標誌或標線之規定，行駛至交岔
    路口，其行進、轉彎，亦應遵守燈光號誌，圓形黃燈用以警
    告車輛駕駛人及行人，表示紅色燈號即將顯示，屆時將失去
    通行路權；圓形紅燈表示禁止通行，不得超越停止線或進入
    路口，道路交通安全規則第93條第1項、第94條第3項、第10
    2條第1項第1款、道路交通標誌標線號誌設置規則第206條第
    4款、第5款第1目分別定有明文。被告駕車本應依循前揭交
    通安全規定，而依當時天候、路況、視距等客觀情形，並無
    不能注意之特別情事，被告竟疏於注意，明知圓形黃燈警示
    即將顯示紅燈，失去路權，竟未減速，反貿然超速搶快，致
    追撞被害人所騎機車，被告駕駛行為顯有過失。而被害人因
    本件事故受有嚴重頭部外傷致顱內出血之傷害，於109年10
    月9日下午3時20分許不治死亡，亦有相驗屍體證明書及檢驗
    報告書各1份存卷可參(相卷第95頁、第111頁至第129頁)。
    是本件被害人死亡與被告之前開過失行為，顯具有相當因果
    關係。本件車禍經送請交通部公路總局臺北區監理所花東區
    車輛行車事故鑑定委員會鑑定結果，同認被告駕駛肇事車輛
    行經管制號誌交岔路口，超速行駛，於紅燈號誌時進入路口
    肇事，為肇事原因，有本案鑑定報告可參(偵卷第13頁至第1
    5頁)，核與本院前揭認定之被告交通過失情節相符，益足為
    證。雖被害人同有騎乘機車行經行車管制交岔路口，以2段
    方式進行左轉時，未待號誌轉換成綠燈即起駛穿越車道，與
    被告同為本件車禍之肇事原因，此經本案鑑定報告論述甚詳
    ；惟被告既有前揭明顯交通過失情節，自不因被害人於本件
    車禍同為肇事因素，即可解免被告應負之過失致死罪責。
三、綜上所陳，本案事證已臻明確，被告犯行洵堪認定，應依法
    論科。
參、論罪及刑之加減
　㈠核被告所為，係犯刑法第276條過失致人於死罪。
　㈡被告於肇事後，具有偵查犯罪權限之公務員尚未發覺上開犯
    行前，在到場處理員警莊敏宗詢問時自首犯罪，再於其後本
    案偵查、審理程序中到庭接受裁判，有臺東分局道路交通事
    故肇事人自首情形紀錄表在卷可佐（相卷第49頁），核與自
    首要件相符，應依刑法第62條前段減輕其刑。
肆、駁回上訴之理由
一、原審以事證明確，判處被告犯過失致人於死罪，處有期徒刑
    8月。核其已詳敘所憑證據及認定理由，認事用法並無違誤
    ，量刑亦堪稱妥適。
二、被告上訴意旨略以：我還要上班，要照顧家裡的經濟，如果
    入監，不知該如何處理家裡的事，一審判太重了等語。
三、按量刑輕重，係屬事實審法院得依職權自由裁量之事項，苟
    已斟酌刑法第57條各款所列情狀而未逾越法定刑度，不得遽
    指為違法；刑罰之量定，固屬法院自由裁量之職權行使，但
    仍應審酌刑法第57條所列各款事由及一切情狀，為酌量輕重
    之標準，並非漫無限制。在同一犯罪事實與情節，如別無其
    他加重或減輕之原因，下級審法院量定之刑，亦無過重或失
    輕之不當情形，則上級審法院對下級審法院之職權行使，原
    則上應予尊重(最高法院72年台上字第6696號、85年度台上
    字第2446號刑事判決要旨參照)。經查：
　⒈原審量刑已說明：審酌被告違反義務之情狀與程度，致被害
    人死亡之結果，所生損害非輕；被害人騎車未依號誌指示行
    駛，對本案車禍之發生，同為肇事原因；被告坦承過失之犯
    後態度，惟未與被害人家屬達成和解，亦未賠償；暨被告之
    智識程度、生活、家庭及經濟狀況等一切情狀，併參酌檢察
    官求刑意見，量處有期徒刑8月，以示懲儆等旨。經核，原
    審量刑已斟酌刑法第57條各款所列情狀，包括被告上訴意旨
    所稱各節，且於處斷刑刑度範圍內，詳予考量而科刑，核無
    顯然違反比例原則或罪責相當原則之情形。
　⒉被告上訴未提出任何新事證，泛言指摘原審量刑過重，無足
    動搖原審量刑基礎，並無理由，應予駁回。
伍、宣告緩刑之理由
法律規定及解釋
　㈠刑法第74條第1項規定：「受2年以下有期徒刑、拘役或罰金
    之宣告，而有下列情形之一，認以暫不執行為適當者，得宣
    告2年以上5年以下之緩刑，其期間自裁判確定之日起算：一
    、未曾因故意犯罪受有期徒刑以上刑之宣告者。二、前因故
    意犯罪受有期徒刑以上刑之宣告，執行完畢或赦免後，五年
    以內未曾因故意犯罪受有期徒刑以上刑之宣告者。」同條第
    2項規定「緩刑宣告，得斟酌情形，命犯罪行為人為下列各
    款事項：一、向被害人道歉。二、立悔過書。三、向被害人
    支付相當數額之財產或非財產上之損害賠償。四、向公庫支
    付一定之金額。五、向指定之政府機關、政府機構、行政法
    人、社區或其他符合公益目的之機構或團體，提供四十小時
    以上二百四十小時以下之義務勞務。六、完成戒癮治療、精
    神治療、心理輔導或其他適當之處遇措施。七、保護被害人
    安全之必要命令。八、預防再犯所為之必要命令。」
　㈡按緩刑為法院刑罰權之運用，旨在獎勵自新，祇須合於刑法
    第74條所定之條件，法院本有自由裁量之職權，對於具備緩
    刑條件之刑事被告，認為以暫不執行刑罰為適當者，得宣告
    緩刑，至於暫不執行刑罰之是否適當，則由法院就被告有無
    再犯之虞，及能否由於刑罰之宣告而策其自新等一切情形，
    依其自由裁量定之，並不完全以刑事被告已否與被害人家屬
    成立和解賠償損失為其法定要件。而緩刑係附隨於有罪判決
    的非機構式之刑事處遇，其主要目的在達成受有罪判決之人
    ，在社會中重新社會化之人格重建功能。此所以緩刑宣告必
    須附帶宣告緩刑期間之意義所在。再者，緩刑制度首重再犯
    罪的預防，唯有對受判決人本身有充分瞭解，例如依其過去
    生涯，可知犯罪行為人所曾接受的教育，從犯罪的狀態瞭解
    行為人的行為動機、目的，從犯罪後態度推知行為人對其行
    為的看法，從生活狀況與環境推測其將來的發展等；才能判
    斷其在緩刑期間，與之後的生活中是否會再犯罪。亦即藉由
    前述各種因素對犯罪行為人為整體評價，作為法院判斷該行
    為人是否適宜被宣告緩刑，以及進一步依據個案情況決定緩
    刑期間，及所應採取的積極協助措施，並將之作為緩刑宣告
    的負擔或條件。綜上，是否宣告緩刑、緩刑期間長短、及所
    附加之負擔或條件，均屬法院裁量之範圍。又如前述，緩刑
    之負擔或條件不但落實犯罪行為人的再社會化需求，也顧及
    了犯罪受害人必須受到補償與社會對犯罪必須回應的期待，
    故緩刑宣告與緩刑條件之宣告，彼此間具有不可分的關係(
    最高法院104年度台上字第1551號、77年度台上字第5672號
    、101年度台上字第5586號刑事判決參照)。
經查：
　㈠被告前未曾因故意犯罪受有期徒刑以上刑之宣告，有臺灣高
    等法院被告前案紀錄表在卷可按。其於本案受有期徒刑之宣
    告未逾2年，符合刑法第74條第1項第1款之緩刑要件。
　㈡「保險人依本法規定所為之保險給付，視為被保險人損害賠
    償金額之一部分；被保險人受賠償請求時，得扣除之。」強
    制汽車責任保險法第32條定有明文。本件案發後，被害人家
    屬已領得強制汽車責任保險金新臺幣(下同)200萬元，業據
    告訴代理人王軍興於本院陳述在卷，復有原審公務電話紀錄
    可參(本院卷第162頁，原審卷第63頁)，依前開規定，得視
    為損害賠償金額之一部。是以，本案雖未達成和解，然被害
    人家屬所受損害應已有所填補。
　㈢本案被告所為，屬過失犯，行為非出於外在錢財情慾仇恨之
    刺激，欠缺驅使犯罪重現之客觀因子。其先前無任何刑事案
    件前科紀錄，查無證據可認被告駕車常致他人死傷而有漠視
    輕忽他人安全之人格慣性或將來顯難恪遵交通法規之情事，
    可認本案過失犯行，應屬偶發。被告犯後認罪，自承過失，
    於原審調解期日出席表示有意調解，惟因告訴人未出席而未
    成立調解，有原審法院民事調解結果報告可參(原審卷第53
    頁)，可知被告並非狡飾卸責之徒，亦非完全無意賠償，就
    本案犯行應仍有悔省之心，難認惡質。
　㈣被告現從事聯結車疊貨，有正當穩定之工作，尚需扶養家人
    ，應自知肩負之家庭責任甚重，倘若再犯入監，應會使家人
    頓失所依，危及現任工作之持續性。是以，信其經此教訓，
    當知警惕，應無再犯之虞。復參酌檢察官於本院表示：經與
    告訴人電話討論結果，如本案符合緩刑要件，請宣告緩刑並
    附帶150小時義務勞動等語，並提出臺灣高等檢察署花蓮檢
    察分署檢察官公務電話紀錄1紙為據(本院卷第119頁、第162
    頁至第163頁)；告訴人亦具狀表示：家屬一致希望維持原判
    決，若有改變，也期待能以任何形式(勞動、拘役、罰金…)
    ，讓被告深切自省，改正行車習慣，並尋回良心。另希望判
    命被告需於判決後1個月內與家屬聯繫，配合家屬時間前往
    靈前向被害人致歉，讓被害人安息等語(本院卷第167頁)。
    而被告對於檢察官及告訴人上開關於緩刑及附條件之意見，
    俱表同意(本院卷第163頁)。
　㈤另外從刑事政策面來看：
  1、緩刑的政策意義略為：防止短期自由刑的弊害（消極意義
     ），及期待犯罪者的自發改善更生（積極意義）。也就是
     說：如果科處短期自由刑的實刑，往往會使犯罪者在監獄
     内，陷於自暴自棄，沾染惡習，以及於刑的執行完畢後，
     造成難以復歸正業的困難性，但在另一方面，如果給予犯
     罪者在社會内改善更生的機會，同時透過撤銷緩刑該機制
     的心理壓力，不僅應可以防止犯罪者再犯，同時助長犯罪
     者的反省謹慎及改過遷善。
　2、法院在量刑時，應貫徹責任主義及刑罰謙抑性，審酌維持
     法秩序該一般預防因子，及促進改善更生犯罪者該特別預
     防因子，如認為暫不執行自由刑的實刑，對於法秩序不會
     招致特別有害結果，並且對於犯罪者的改善更生應是有效
     時，在符合緩刑要件的前提下，宣告緩刑應認為係一個妥
     適的處遇。
　3、本院認為：為迴避短期自由刑的弊害，同時讓被告得以維
     持社會生活，宣告緩刑不僅有利於被告復歸社會，照顧扶
     養家人，更因家人的羈絆聯結，對於被告應能產生一定程
     度的自制力、反省力，另藉由撤銷緩刑執行實刑的可能性
     ，應也可以促進被告自律保持善行及改善更生。從而，本
     案如對被告宣告緩刑，與責任評價應難認有衝突矛盾之情
     。
　㈥經審酌上情，本院認被告經此偵審教訓，應能引以為戒，謹
    慎避免日後再犯性質相似之犯罪，本於特別預防之目的，認
    主文所宣告之刑，以暫不執行為宜，爰宣告緩刑3年，以啟
    自新。惟為使被告確實記取本案違法觸紀之教訓，珍惜他人
    及自己的生命、身體及財產安全，痛改不正確之駕駛行為(
    如搶黃燈、超速行使、視線受阻仍貿然加速進入路口等)，
    且能回饋社會以贖前愆、聊以平復家屬悲慟，併依刑法第74
    條第2項第5款之規定，諭知如主文所示之緩刑條件，及依刑
    法第93條第1項第2款，諭知於緩刑期間交付保護管束。若被
    告未能履行主文所示之緩刑條件，情節重大者，檢察官得聲
    請本院撤銷被告緩刑之宣告，附此敘明。
　㈦至告訴人希望能以判決命被告至靈堂前向被害人致歉等語。
    惟死後有無靈魂、來世，涉及宗教信仰，本於國家宗教中立
    原則，刑法第74條第2項第1款所定「向被害人致歉」，應指
    被害人尚未死亡而言。又被告若係囿於法院誡命而非自願式
    地至靈前上香致歉，能否啟發其道德良知，而得以避免再犯
    ，亦屬有疑。從而，告訴人此部分之請求，本院認未合於刑
    法第74條第2項所列各款之要件，不宜併為本案緩刑之附條
    件事項，末此敘明。
　據上論斷，應依刑事訴訟法第368條、第364條，刑法第74條第
  1項第1款、第2項第5款之規定，第93條第1項第2款，判決如主
  文。
本案經檢察官林家瑜提起公訴，檢察官施慶堂到庭執行職務。
中　　華　　民　　國　　111 　年　　4 　　月　　14　　日
　　　　　　　　　刑事庭審判長法　官  林信旭
　　　　　　　　　　　　  　  法　官  劉雪惠
　　　　　　　　　　　　　    法　官  廖曉萍
以上正本證明與原本無異。
如不服本判決，應於收受送達後20日內向本院提出上訴書狀，其
未敘述理由者，並得於提起上訴狀後20日內向本院補提理由書（
均須按他造當事人之人數附繕本）「切勿逕送上級法院」。
告訴人或被害人如對於本判決不服者，應具備理由請求檢察官上
訴，其上訴期間之計算係以檢察官收受判決正本之日期為準。
因疫情而遲誤不變期間，得向法院聲請回復原狀。
中　　華　　民　　國　　111 　年　　4 　　月　　14　　日
                              書記官  廖子絜
附錄本案論罪科刑法條全文：
中華民國刑法第276條
因過失致人於死者，處5年以下有期徒刑、拘役或50萬元以下罰
金。